臺灣板橋地方法院民事判決　　　　　　　　94年度訴字第17號
原　　　告
即反訴被告　　甲○○
訴訟代理人　　陳化義律師
　　　　　　　壬○○
被　　　告　　乙○○
訴訟代理人　　尤英夫律師
　　　　　　　鄭仁哲律師
　　　　　　　李育錚律師
被　　　告
即反訴原告　　己○○
被　　　告
即反訴原告　　戊○○
被　　　告
即反訴原告　　庚○○
被　　　告
即反訴原告
兼訴訟代理人　辛○○
前列四人共同
訴訟代理人　　鐘耀盛律師
被　　　告　　財政部國有財產局
法定代理人　　丁○○
訴訟代理人　　癸○○
複代理人　　　丙○○
上列當事人間租佃爭議事件，本院於94年8 月23日言詞辯論終結
，判決如下：
    主  文
本訴原告之訴及假執行之聲請均駁回。
確認反訴被告己○○、辛○○、戊○○、庚○○與反訴原告間就
坐落台北縣五股鄉○○段水碓小段1 地號土地三七五租約（北股
字第79號）無效，並塗銷兩造間於臺北縣五股鄉公所之耕地三七
五租約登記，將土地交還反訴原告己○○、辛○○、戊○○、庚○○。
本訴訴訟費用由本訴原告負擔。
反訴訴訟費用由反訴被告負擔。
    事實及理由
壹、程序上理由
一、訴狀送達後，原告不得將原訴變更或追加他訴。但不甚礙被
    告之防禦及訴訟之終結者，不在此限或被告於訴之變更或追
    加無異議，而為本案之言詞辯論者，視為同意變更或追加，
    民事訴訟法第255 條第1 項第7 款、第2 項載有明文。本訴
    原告於訴訟進行中追加系爭土地原共有人即財政部國有財產
    局（90年10月12日取得系爭土地），並未礙於訴訟終結，被
    告亦無異議為本案言詞辯論，揆之前開規定，核無不合，應
    予准許。
二、民事訴訟法第260 條第1 項所謂反訴之標的與本訴之標的及
    其防禦方法相牽連，僅指兩者由同一法律行為或同一事實而
    成立，或雖由數法律行為或數事實成立，而該數行為，或數
    事實之間於法律上有一種關係存在之情形而言。本件反訴原
    告己○○、辛○○、戊○○、庚○○就系爭耕地提起反訴，
    確認兩造間並無耕地三七五減租租約存在，揆之前開規定，
    本訴及反訴之攻擊防禦方法相同，且為同一租約所產生之爭
    議，核無不合，應予准許。
三、耕地三七五減租條例第26條所謂出租人與承租人間，因耕地
    租佃發生爭議，係指舉凡因耕地租賃所生一切爭議而言，同
    條例第十三條所定特別改良費之償還之爭議，自亦包括在內
    。本件兩造因耕地租佃發生爭議，既經依法調解調處而不成
    立，關於改良費償還之爭議，自亦應認已經調解調處不成立
    （最高法院69年度台抗字第365 號判決意旨參照），本件本
    訴部分業經調解調處不成立，為兩造所不爭，揆之前開說明
    ，反訴部分，亦應認為已經調解調處不成立。
貳、實體上理由
一、原告即反訴被告甲○○方面：
（一）緣台北縣五股鄉○○段水碓小段1 地號土地（下簡稱系爭
      土地），面積8,575 平方公尺，原所有權人為黃鋼柱，於
      民國（下同）45年11月依據耕地三七五減租條例規定而與
      承租人王惡狗（原告之祖父）訂立耕地租約，有臺北縣五
      股鄉公所耕地租佃委員會之證明書（本院卷1 第67頁），
      租約耕作面積2,974 平方公尺並經臺灣省臺北縣私有耕地
      租約五股音字第79號登記在案（本院卷1 第69、70頁）【
      說明：該租約上載土地為3 筆，即五股鄉○○段水碓小段
      1 地號；14、16地號兩筆土地，所有權人為其兄弟黃家柏
      ，後來為兄弟共有財產出租位置分清楚，另向五股鄉公所
      申請分開收租登記在案（本院卷1 第68頁），該部分與本
      案無關，並此說明】。嗣系爭土地所有權人黃鋼柱二分之
      一部份，因清償票款強制執行事件而於52年2 月間經臺北
      地方法院拍賣，由本件被告乙○○，張聰明、賴通海3 個
      債權人得標而為新所有權人（本院卷1 第103 頁），其後
      王惡狗死亡，繼承人間協議由其子王德錄一人承受耕作權
      ，而檢具繼承系統表協議書及王惡狗死亡戶籍謄本向台北
      縣政府辦理繼承該租約手續，准許在案。因而在80年間，
      原租約上之承租人欄更名為王德錄，出租人欄則仍然為乙○○，張聰明，賴通海3 人，脈絡延續不斷。嗣黃家柏二
      分之一部份由其子黃政公繼承（移民日本改名大川政公）
      ，該部分因與原告和解而收回，因而在該租約上註記：依
      81.12.4 八一北府地三字第376488號承租人會同部分出租
      人大川政公辦理終止登記（指上述五股鄉○○段水碓小段
      14、16地號兩筆土地。明顯該租約已延續到81年12月4 日
      ，租約記載甚明，被告不能否認。況該租約之中央位置蓋
      有台北縣政府之核定章「50年1 月1 日起至55年12月31日
      止續訂租約6 年」、「56年1 月1 日起至61年12月31日止
      續訂租約6 年」，右下角則為86年10月29日北縣五民字第
      30667 號補登記之方戳，益證其始終延續中）。
（二）兩造間既有租約存在（本院卷1 第69、70頁）及土地登記
      謄本第1 頁登記事項欄記載：「有三七五租約」（本院卷
      1 第168 頁）」，且由原租約延續而來並於81年11月23日
      有變更部分出租人大川正公名義終止租約之記載，兩造均
      有收到公文，被告對此事實迄今已歷13年未曾有異議，自
      應認為真正。
（三）之後張聰明（繼承人己○○，戊○○，庚○○，辛○○）
      ，賴通海（繼受人財政部國有財產局90年10月12日抵繳稅
      款取得），王德錄（84年3 月20日死亡，繼承人即現在實
      際耕作人甲○○）先後死亡。原告於89年10月間向臺北縣
      五股鄉公所申請繼承變更承租人登記。詎被告乙○○等五
      人卻主張就其所有坐落系爭之土地「從未與王德祿簽有任
      何租約」云云，進而不承認本件三七五租賃關係。本件原
      由臺北縣五股鄉公所調處，嗣因原出租人3 人中有2 人亡
      故，又尚未辦理繼承登記，故無從調處，而暫予撤回變更
      登記。
（四）時至92年2 月間，原告再提申請變更承租人登記事，業經
      臺北縣五股鄉公所分別於92年11月5 日、92年12月10日、
      93年5 月27日辦理調解會（本院卷1 第72頁至76頁），惟
      被告均否認本件三七五租約之存在，終至調解不成而移送
      臺北縣政府調處。雖經臺北縣政府耕地租佃委員會於93年
      12月14日召開調解會（原證6 ，本院卷1 第77頁），並作
      成「由承租人補繳5 年租金後續訂租約」（原證7 ，本院
      卷第78頁）之決議，乃被告仍為不服，臺北縣政府乃移請
      本院辦理。
（五）耕作位置及面積與地籍資料不符之說明：
      由於系爭土地後來被竊占並大量傾倒垃圾，堆積高30公尺
      以上成垃圾山（被告自承50公尺以上）地形地貌完全改變
      ，已無經界可依循，承租人非地政人員，無法依原租位置
      對準，無法確認真正位置，全憑相對位置概念耕種，（好
      比豆腐疊高100 層，最上面之一塊，與最下面之一塊，已
      歪斜不能對準位置一樣）幸經地政人員現場測量始知真正
      位置，所幸耕作位置部分尚能跨在系爭地號上有0.068 公
      頃，其他部分面積則位移到同段2 地號上，該地號也是被
      告所有（原證19，本院卷2 第116 頁；位移參考圖）（地
      政人員未就跨越到2 地號上部分標出面積，如將該部分標
      出，合計面積不會少於所承租之0.2974公頃），因原告原
      來所耕作位置為該地號之西北角及東南角（本院卷2 第
      115 頁；耕作位置約定圖），而西北角耕作部份已位移到
      同段2 地號上，被告故意不將此位移部份及情形告訴法院
      ，卻以此大作文章說原告耕作面積不足，為求正確，實有
      重新測量之必要，以免失誤。也就是因為位移關係，才會
      發生各承租人（鄭港傳承租部分也同樣位移到2 地號上，
      參見該案本院94訴字第222 號敏股測量圖），且附圖所測
      之耕作位置，也與原告所指耕作相關位置都不符合。經將
      本件附圖與另一承租人鄭港傳承租部分附圖比對（本院卷
      2 第114 頁，三圖一起比對圖），也同樣發現位移到2 地
      號上之情形，（參見本院94訴字第222 號敏股），此紛亂
      之情形，合宜將繫屬本院之五個相關案件併案，否則各者
      判各的，恐發生各案所判位置，不是重疊，便是對不起來
      ，請參酌。
（六）對被告抗辯之陳述：
１、按有天然災害致不能耕種之事實，非棄耕廢耕，且依法免繳
    耕地租金：因該農地位置靠近五股鄉溫子川，地勢低漥，人
    人皆知，每次遇到豪大雨或颱風來襲，必發生災害，尤其自
    45年起，中央政府委派榮工處開挖拓寬關渡口之時起，海水
    有逐年由淡水河口倒灌入內陸淹沒台北盆地較低漥之農田之
    情形，內淡水河系之各河川水位，也逐年隨工程擴寬之進度
    加寬而升高，農地受海水鹽害之情形也逐年加重，故自45年
    起，五股鄉公所及耕地租佃委員會會同調查後，而核發地租
    減免證明書給佃農，用於減免繳地租（本院卷2 第112 頁相
    鄰地段，淹水情況相同可引用為證）。此後即不能耕種。
２、其後52年秋天台北盆地更發生葛樂禮超級颱風，又適逢關渡
    口剛巧拓寬完工之初，海口原天然地形用於擋海潮之關渡左
    右岸山腳被削寬加大，因而擋不住海水大量倒灌，盆地內之
    低於海拔之農田及果菜園，都浸泡於海水鹼水中而普遍枯死
    ，農地從此也因鹽分太重而長期不能耕種，其涵蓋面積包括
    關渡平原，蘆洲新莊五股溫子川一帶，本件土地也在其範圍
    內，五股鄉公所及公眾皆知被告也知之甚詳，從此長期在無
    法耕種及免繳租金狀態中，被告所提出之照片並未針對事實
    部分及相對耕地拍照，自不可採。（本院卷1 第166 頁；中
    央氣象局颱風紀錄表）。此亦有五股鄉公所79年間之第5132
    號函：「…查坐落土地係葛樂颱風之後，即經常淹水，無法
    耕作，…」此證明此間因天災之故而有時不能耕種是不可抗
    力之情形長期存在，絕無廢耕之情事。（本院卷2 第126 頁
    ）。
３、租金減免及被告未曾來函催收：原告自無拒付租金或不付租
    金達兩年之責任。本件以前均有繳納租金予前地主及承接之
    地主，被告皆然；嗣因海水倒灌，經五股鄉公所核發免稅証
    明（原證16，本院卷2 第112 頁），並有同地段之原地主黃
    鋼柱之母親寫信證明因水害免租之情形也可參照（原證11，
    本院卷1 第170 頁）。之後出租人（他們均住在四公里內之
    新莊市，隨時看得到此淹水之事實）也公開明知此淹水事實
    而不來收租金，因而多年來，出租人也未催收地租或不發存
    證信函催收地租，所以此後未繳租金及不收租金之事實也為
    兩造所不爭，因而本租約已淪為不定期租約狀態中。
４、被告辯稱地貌改變，按地貌改變非承租人所改變而是天災及
    他人不法行為所致：系爭土地因屬於洪水管制區內之行水區
    ，早期被限制僅能種植蔬菜地瓜等短期作物，近年來才能種
    釋迦、芭樂果樹，並植榕樹為防風，如照片（本院卷2 第9
    頁）82至88年間，有流氓歹徒亂傾倒垃圾，連有公權力環保
    單位都無法有效防止於事先，嗣後幸經法院追訴判罪而暫停
    （本院卷2 第10頁），此為不可抗力，不是廢耕。然原告嗣
    於政府出面排除障礙後，已積極改良土地加填好土（此改良
    行為還被被告誣告為竊占，以此可見被告拒不履行續訂租約
    之用心），種植芭樂樹及釋迦果樹，照片已呈台北縣租佃委
    員會可證，不幸於93年7 月6 日夜間被人盜挖拔除250 株，
    案經向蘆洲分局報案，如報案紀錄可證（本院卷2 第111 頁
    ；由一人代表報案，地號警方說不必全紀錄），但嗣後又繼
    續耕種如證13照片之情形，原告既有耕種事實，合宜准許續
    訂租約，以地盡其利，而防荒廢，始符本條例之規定，況被
    告本身因經商富有享受，毫無意願及耕作能力，自不能收回
    。
５、國有財產局認為該地現編訂為一般農業區水利用地，而非農
    地，應是該局曲解法條。
壹、聲明：
一、聲明：
１、本訴部分：
（一）確認原告與被告間就坐落台北縣五股鄉○○段水碓小段第
      1地 號土地之三七五耕地租賃關係存在。
（二）被告應協同辦理續訂前項土地之耕地租約耕作面積2,974
      平方公尺承租人為原告名義。
（三）原告願供擔保，請准宣告假執行。
２、反訴部分：反訴原告之訴駁回。
二、被告乙○○方面：
（一）緣民國（下同）52年2 月間，被告乙○○，張聰明及賴通
      海等三人經由法院公開拍賣投標程序，共同得標承買第三
      人黃鋼柱所有之坐落於台北縣五股鄉○○段水碓小段1 地
      號之土地（下簡稱系爭土地），並由被告乙○○等三人分
      別各持有系爭土地三分之一之所有權（本院卷1 第145 頁
      ）。惟被告乙○○於標得系爭土地當時，並不知系爭土地
      已登記有三七五耕地租約，且法院拍賣之相關文件對此亦
      無任何記載，被告乙○○直至數年後，才赫然發現系爭土
      地上竟有三七五耕地租約之存在。
（二）查系爭土地所登記之三七五耕地租約，原是由訴外人黃鋼
      柱（即出租人）與王惡狗（即承租人）所簽訂（被證2 ，
      本院卷第146 頁）。然於52年2 月2 日由被告乙○○等人
      依法院拍賣程序取得系爭土地所有權後，即由被告乙○○
      等依法承受訴外人黃鋼柱出租人之地位。而原告陳稱其是
      基於繼承關係承受承租人地位云云，惟原告就此僅提出其
      所自行製作之繼承系統表，並未有其他證據可資佐證。為
      此，原告仍必須提出其他相關證據以證明其確為繼承人。
（三）退而言之，如原告確可證明其為系爭土地承租人之繼承人
      ，則按「承租人應自任耕作，並不得將耕地全部或一部轉
      租於他人。」、「承租人違反前項規定時，原訂租約無效
      ，得由出租人收回自行耕種或另行出租。」耕地三七五減
      租條例第16條第1 、2 項定有明文。「又所謂『不自任耕
      作』，係兼指轉租及將耕地借與他人使用，或交換耕作，
      或承租人自己未將租賃物供耕作使用，而擅自變更用途，
      或無正當理由不自耕作而任命荒蕪者而言。」最高法院71
      台上字第4294號判決要旨參照。再按「耕地三七五減租條
      例第16條第2 項所謂原訂租約無效，係指承租人違反前項
      所定不自任耕作或轉租之限制時，原訂租約無待於終止，
      當然向後失其效力，租賃關係因而歸於消滅而言。非謂租
      賃關係自始不存在。故出租人應有租賃物返還請求權」最
      高法院80台再字第15號判例要旨參照。另按「耕地租約在
      租佃期限未屆滿前，非有左列情形之一不得終止：一承租
      人死亡而無繼承人時。二承租人放棄耕作權時。三地租積
      欠達兩年之總額時。四非因不可抗力繼續一年不為耕作時
      。五經依法編定或變更為非耕地使用時。」耕地三七五減
      租條例第17條第1 項定有明文。
（四）次查，被告乙○○自52年間承受系爭土地三七五租約之出
      租人地位以來，至今已有40年以上時間，然於上開期間內
      原告從未給付任何耕地租金予被告乙○○，據此原告所積
      欠被告乙○○之地租顯已超過兩年之總額。且經被告乙○○就系爭土地之現況進行勘查，赫然發現系爭土地並無任
      何原告所耕作種植之作物，且土地現場雜草叢生，到處都
      是他人所丟棄之廢棄物，並亦遭人任意傾倒廢棄之廢土，
      已達數層樓高，此從北縣文化雜誌所載之「五股前世今生
      」文章內容自可得證（本院卷1 第147 頁）。顯見，系爭
      土地已有數年甚或數十年以上之時間已無人在進行耕作。
      由此可知，原告早已未自任耕作，所以系爭土地現場才未
      看到任何被告所種植之作物。是以，原告既未自任耕作而
      任令系爭土地荒蕪，則依耕地三七五減租條例第16條之規
      定，系爭租佃契約自屬無效，且原告數十年來既未曾於系
      爭土地耕作，則原告就此顯有「非因不可抗力繼續一年不
      為耕作」之情事。是以，被告乃以本訴狀終止雙方間之系
      爭租佃契約，為此，依耕地三七五減租條例第16條及第17
      條第1 項第4 款規定，兩造間租佃關係自屬不存在，原告
      就此部分之請求顯無理由。
（五）聲明：原告之訴駁回。
三、被告即反訴原告己○○等四人方面：
（一）本訴答辯部分：
１、原告所提原證4 （本院卷1 第71頁）繼承系統表，財產分割
    協議書，不足以證明其確為繼承人。
２、原告所提原證2 ：48.7.9五鄉民字第02391 號五股鄉公所更
    正租約收租函、原證3 ：45.11 北股音字第79號臺灣省臺北
    縣私有耕地租約影本。乃民國（下同）48年以前租約，被告
    是在52年家父向法院標購。
３、就被告所知先父（張聰明）自法院購得此土地後就未親自與
    原告簽訂過租約，也未收過租金。亦請原告說明自52年起在
    系爭土地上實際耕作了幾年，期間為何？耕作何種作物？事
    實言之，系爭土地，在原告提出變更登記時是一座垃圾山，
    且無耕作稻穀之跡象。而且早於85年起就已是被堆放廢棄物
    的垃圾山（本院卷1 第104 頁至131 頁）依三七五減租條例
    第16條第1 項承租人應自任耕作，同條第2 項承租人違反前
    項規定時，原訂租約無效。此參照台內地字第0930066140號
    函（被證4 ，本院卷1 第132 頁）關於耕地三七五減租條例
    第16條第1 項及第2 項規定之執行方式，文內第2 項第3 款
    明白表示：承租人於承租耕地從事非農業使用，如違法建築
    房屋或堆放廢棄物等。無論係耕地之全部或一部份均屬「未
    自任耕作」，其租約無效。亦參照最高法院71台上字第4294
    號判決。再按，耕地三七五租約條例第16條第2 項所謂原租
    約無效，系指承租人違反前項所訂，不自任耕作或轉租之限
    制時，原訂租約無待於為終止表示，當然向後失其效力，租
    賃關係因而歸於消滅而言，非謂租賃關係自始不存在，故出
    租人應有租賃物返還請求權。最高法院80年台再字第15號判
    例可稽。系爭土地早已無耕作之實且堆放廢棄物其（臺灣省
    臺北縣私有耕地租約北股音字第79號）租約無效。原訂租約
    早已無效，且無存在的必要即無須辦理變更承租人登記。
４、依最高法院63台上字第1218號判例要旨（本院卷2 第121 頁
    ），耕地租賃以支付地租而耕作他人農地為要件，所謂耕作
    ，指目的在定期（按季、按年）收穫而施人工於他人之土地
    以栽培農作物而言所謂農作物之定義，依行政院農委會82
    年2 月19日農林字第2102785A號函說明二（本院卷2 第122
    頁）凡經過適當規劃種植並以其根，莖，葉，花，果實即種
    子為經濟生產目的之植物。原告在系爭土地種植面積只百分
    之二十，且種植稀疏，無管理跡象，種植區堆放廢棄物任其
    荒蕪，實無經濟生產目的。自非屬耕作，依三七五減租條例
    第16條規定，未自任耕作，原訂租約無效。
５、被告等與另一被告乙○○於92年9 月起已在系爭土地照相存
    證已1 年以上，證明系爭土地確無耕作之實。
６、根據94年5 月11日現場會同地政人員，實施測量結果，有種
    植的部分（1A+1B）合 計為0.0608公頃與登記簿上原告應耕
    種面積0.2974公頃，相距甚遠，約只耕種百分之二十，且現
    場看來只是種而不耕。原告只將果樹苗買來後象徵性的種植
    ，且為新種，現場雜草叢生無經營管理跡象。且現場堆積垃
    圾，數十公尺高，土地原本高度約與高速公路下的地面同高
    。系爭土地為何與被告於52年取得時的地貌、地形差距甚大
    ，為何變成垃圾山。原告是土地使用者是否有盡愛護土地、
    保護土地責任與義務。倘無盡其責任與義務，則租約無存在
    之必要。
７、依內政部90年11月1 日台（90）內地字第9014815 號函：耕
    地三七五租約終止後，其地上物應由承租人或出租人依民法
    第431 條第2 項規定辦理清除」（本院卷1 第134 頁）。
（二）反訴主張部分：
１、按民事訴訟法第260 條第1 項，所謂反訴之標的與本訴之標
    的及其防禦方法有牽連關係者：乃指雙方當事人所主張之權
    利由法律關係發生或本訴標的之法律關係發生之原因，其主
    要部分相同，均可認兩者間有牽連關係（最高法院70台抗字
    第522 號判決參照），本件反訴原告提起反訴，自有法律上
    理由。
２、系爭土地坐落臺北縣五股鄉○○段水碓小段1 地號為反訴原
    告等繼承共有（反訴原證1 ，參土地登記謄本），惟依耕地
    三七五租約條例第6 條第1 項規定：「本條例施行後，耕地
    租約應一律以書面為之；租約之訂立、變更、終止或換訂，
    應由出租人會同承租人申請登記。」原告迄未收到反訴被告
    申請續約登記申請書或通知文件？是反訴被告應依民法事訴
    訟法第277 條規定舉證之。
３、承租人應自任耕作，並不得將耕地全部或一部轉租於他人。
    承租人違反前項規定時，原訂租約無效，得由出租人收回自
    行耕種或另行出租。耕地三七五減租條例第16條第1 、2 項
    分別訂有明文。耕地三七五減租條例第16條第2 項所謂原訂
    租約無效，係指承租人違反前項所定不自任耕作或轉租之限
    制時，原訂租約無待於終止，當然向後失其效力，租賃關係
    因而歸於消滅而言。非謂租賃關係自始不存在。故出租人應
    有租賃物返還請求權，此觀諸同條項後段：『得由出租人收
    回自行耕種或另行出租』之規定自明。」最高法院80台再字
    第15號判決參照。從而反訴被告甲○○於92年3 月24日，由
    台北縣五股鄉公所函（北縣五民字第092000512 3 號；本院
    卷2 第18頁）聲請變更承租人登記，已因原訂租約（原承租
    人王得祿）有無效之原因，而違反法律上禁止規定，反訴原
    告自得依法收回。（台北縣五股鄉公所開會通知單，本院卷
    2 第19頁）。
４、再者，系爭地號耕地遭棄置廢棄物，多年累積，已成為「五
    股垃圾山」奇景（報紙刊登之新聞，本院卷2 第20頁），足
    證反訴被告多年迄未自任耕作之事實。
５、基上所述，反訴被告所提之原證2 ，48年更正租約收租函，
    原證3 ，45年耕地租約，原證7 ，台北縣政府移請辦理函（
    函載：由承租人補繳5 年租金後續訂租約…）等文件，在在
    不能證明耕地三七五租約之租賃關係現仍存在。
（三）聲明
１、本訴部分：原告之訴駁回
２、反訴部分：確認反訴被告與反訴原告等間就坐落台北縣五股
    鄉○○段水碓小段1 地號土地三七五租約（北股音字第79號
    ）無效，並塗銷兩造間於臺北縣五股鄉公所之耕地三七五租
    約登記，將土地交還反訴原告。
四、被告財政部國有財產局方面：
（一）查原告前於92年4 月24日向被告申請換約續租臺北縣五股
      鄉○○段水碓小段1 地號國有抵稅持分耕地，經被告92年
      4 月30日派員勘查結果，現場係種植榕樹（證1 ，本院卷
      2 第51頁），未有實際耕作之事實，依耕地三七五減租條
      例第16條第1 、2 項規定：「承租人應自任耕作，並不得
      將耕地全部或一部轉租於他人。承租人違反前項規定時，
      原訂租約無效，得由出租人收回自行耕種或另行出租。」
      本件原告既未於租售土地從事耕作，即屬不自任耕作，被
      告即以92年9 月4 日台財產北管字第0920034163號函通知
      原告，原訂耕地租約無效，並註銷原告換約續租案。
（二）嗣原告再於92年10月8 日送件申請換約續租，因既未自任
      耕作，原租約以歸於無效，被告即以92年10月16日台財產
      北管字第0920040775號函復不予同意，並註銷原告之換約
      續租申請案。嗣因系爭土地之其他承租人鄭港傳、林國川
      、廖李月英等三人於93年3 月5 日陳情，地上有種植農作
      物及所植榕樹，僅是風圍之用。被告為了解現地所稱農作
      情形，乃再於93年4 月28日派員現場勘查，地上使用情形
      為種植榕樹、樟樹、番石榴、牧草及雜草（本院卷2 第52
      頁）。依內政部92年1 月20日內授中辦地字第0910020787
      號令示：「…承租人將一部分土地供非耕作之用，而不自
      任耕作者，參照最高法院46年台上字第57號、70年台上字
      第4637號等判例，全部耕地租約即歸於無效。是以，公有
      出租耕地，承租人如有未自任耕作者，原訂租約即向後失
      其效力，租賃關係因而消滅，縱使嗣後同意再予續約，該
      租約應視為新訂租約，不因續約而使原已失效之契約回復
      其效力。」故被告於92年4 月30日現場勘查時，系爭土地
      僅種植榕樹，原告未有自任耕作事實，該租約即生無效之
      效力，並向後失其效力，租賃關係因而消滅。縱如原告所
      述已於系爭土地上補植芭樂樹、釋迦果樹，惟既原租約既
      已無效，尚不得因事後之改正而恢復其效力，故原告主張
      原耕地租約存續實不足採。
（三）退一步言，縱原告以恢復系爭土地耕作使用，而主張原訂
      租約存續有效係屬適法，惟按最高法院63台上字第1218號
      判例要旨，「耕地租賃，以支付地租而耕作他人之農地為
      要件，所謂耕作，指目的在定期（按季、按年）收獲而施
      人工於他人土地以栽培農作物而言」。而所謂農作物之定
      義，依行政院農業委員會82年2 月19日82農林字第
      2102785A號函略以：「除依森林法第3 條及國有林林產物
      處分規則第3 條所稱森林及林產物外，凡經適當規劃種植
      並以其根、莖、葉、花、果實及種子為經濟生產目的之植
      物。」（本院卷2 第56頁）是被告93年4 月28日再複查結
      果，地上現種植之樟樹、榕樹並不符上述農作物之定義」
      。依最高法院63台上字第1218號及70台上字第4637號判例
      ，經營造林非屬耕地租賃。原告既未依租約約定種植農作
      物，顯仍違反耕地租賃目的，依耕地三七五減租條例第16
      條規定，原訂租約亦歸於無效。
（四）聲明：原告之訴駁回。
五、兩造不爭執之事實（見94年8月23日筆錄）
（一）依據戶籍謄本記載，原告為王德祿之養子，王德祿為王惡
      狗之兒子。
（二）被告為系爭土地之所有權人。
（三）原證1、2之租約真正不爭執。
（四）新莊地政事務所於94年5 月25日製作之土地複丈成果圖不
      爭執。
（五）對雙方所提之證物文件真正均不爭執。
（六）系爭土地先前堆置廢棄物。
六、本件爭點及本院判斷（見94年8月23日筆錄）
（一）原告是否為王德祿之唯一繼承人？
      按依據原告所提出且為被告所不爭之戶籍謄本記載，王德
      祿並未結婚，原告為王德祿之唯一養子，從而，原告應為
      王德祿之唯一繼承人甚為明確。
（二）兩造間是否仍存有耕地三七五減租之租約？
１、按「承租人應自任耕作，並不得將耕地全部或一部轉租於他
    人。」「承租人違反前項規定時，原訂租約無效，得由出租
    人收回自行耕種或另行出租。」耕地三七五減租條例第16
    條第1 、2 項定有明文。「又所謂『不自任耕作』，係兼指
    轉租及將耕地借與他人使用，或交換耕作，或承租人自己未
    將租賃物供耕作使用，而擅自變更用途，或無正當理由不自
    耕作而任命荒蕪者而言。」最高法院71台上字第4294號判決
    要旨參照。再按「耕地三七五減租條例第16條第2 項所謂原
    訂租約無效，係指承租人違反前項所定不自任耕作或轉租之
    限制時，原訂租約無待於終止，當然向後失其效力，租賃關
    係因而歸於消滅而言。非謂租賃關係自始不存在。故出租人
    應有租賃物返還請求權」最高法院80台再字第15號判例要旨
    參照。本院經勘驗系爭耕地，目前種植有芭樂樹、釋迦樹苗
    僅約50公分，共有約100 顆，如勘驗照片所示，據原告陳述
    目前系爭土地並無水源，全靠雨水種植果樹，之前系爭土地
    遭他人堆置廢土，並經刑事舉發偵查在案（見94年4 月7 日
    、94 年5月11日筆錄），原告於系爭土地上，並未開發水源
    種植耕作，且查系爭土地之樹苗，僅約50公分，顯係臨訟種
    植，並非由本訴原告長久自任耕作，揆之前開規定，原定租
    約自歸於消滅。從而，本訴原告之請求顯無理由，反訴原告
    請求應屬有據，
七、本訴原告既受敗訴判決，聲請宣告假執行，自有未合，併予
    駁回。
八、本件事證已明，兩造其餘攻擊防禦方法，於判決結果無礙，
    茲不一一論述。
九、結論：本訴原告之訴為無理由，反訴原告之訴為有理由，依
    民事訴訟法第第78條判決如主文。
中　　華　　民　　國　　94　　年　　9 　　月　　20　　日
                  民事第三庭法　官　徐玉玲
以上正本係照原本作成
如對本判決上訴，須於判決送達後20日內向本院提出上訴狀
中　　華　　民　　國　　94　　年　　9 　　月　　20　　日
                　　　　　　書記官　朱家惠
